臺灣高等法院刑事判決
110年度上訴字第1331號
上  訴  人  臺灣基隆地方檢察署檢察官
被      告  劉宏益


上列上訴人因被告違反洗錢防制法等案件，不服臺灣基隆地方法
院109年度金訴字第107號，中華民國109年11月30日第一審判決
（起訴案號：臺灣基隆地方檢察署109年度偵字第3610號），提
起上訴，及移送併辦（臺灣基隆地方檢察署110年度偵字第4666
號），本院判決如下：
    主  文
原判決撤銷。
劉宏益幫助犯洗錢防制法第十四條第一項之一般洗錢罪，處有期
徒刑貳月，併科罰金新臺幣參萬元，罰金如易服勞役，以新臺幣
壹仟元折算壹日。緩刑貳年。
    事  實
一、劉宏益依其社會生活通常經驗，可預見如將自己之金融機構
    帳戶存摺、提款卡及密碼等資料提供陌生人使用，可能幫助
    他人利用該帳戶作為向他人詐欺取財時指示該被害人匯款及
    行騙之人提款之工具，遮斷資金流動軌跡，以掩飾、隱匿犯
    罪所得財物之目的，竟基於縱使他人以其金融機構帳戶實施
    詐欺取財，及掩飾、隱匿犯罪所得財物等犯罪目的使用，亦
    不違背其本意之幫助詐欺取財及幫助洗錢之不確定故意，於
    民國109年3月初，透過LINE通訊軟體先後分別與某真實姓名
    、年籍不詳暱稱「Alee Hua」、「Mark」之人聯繫後，得知
    可以一本帳戶每10天新臺幣（下同）5,000元之對價，出租
    金融帳戶供對方使用，遂於109年3月4日下午5時14分許，在
    臺北市○○區○○街00號7-11統一便利超商捷盟門市，將其申辦
    之第一商業銀行哨船頭分行帳號000-00000000000號帳戶（
    下稱第一銀行帳戶）之存摺、金融卡（密碼已先依對方指示
    變更），寄送至臺北市士林區之統一超商文林門市，提供予
    對方使用（無證據證明對方已交付上開租金）。嗣某詐欺集
    團成員取得前開帳戶後，即與所屬之集團成員共同意圖為自
    己不法之所有，基於詐欺取財之犯意聯絡，於109年3月7日
    下午6時12分許遣人撥打電話予王浻恩，以假冒為i3Fresh愛
    上新鮮網站之工作人員，佯稱其在網路購物之刷卡金額有誤
    ，須至網路銀行操作云云，致王浻恩陷於錯誤，而於109年3
    月7日晚上7時15分許，將19,015元匯入劉宏益之上開第一銀
    行帳戶，該款項隨即遭人提領一空。嗣因王浻恩察覺有異並
    撥打165反詐騙電話求證後乃報警處理，而循線查悉上情。
二、案經王浻恩訴由基隆市警察局第四分局、臺北市政府警察局
    士林分局報告臺灣基隆地方檢察署檢察官偵查起訴及移送併
    辦。
    理  由
一、證據能力：
　　本件認定事實所引用之卷證資料（包含人證、書證，詳下述
    及者），並無證據證明係公務員違背法定程序所取得，與本
    案亦有自然之關連性，公訴人、被告劉宏益於準備程序迄至
    本案言詞辯論終結，均不爭執該等卷證之證據能力或曾提出
    關於證據能力之聲明異議，本院認引為證據為適當，是依刑
    事訴訟法第159條之5等規定，下述認定事實所引用之證據方
    法均有證據能力。
二、認定事實：
　　上開犯罪事實，業據被告於原審及本院審理時均坦承不諱（
    見原審卷第32、61頁、本院卷第82頁筆錄），核與證人即告
    訴人王浻恩於警詢時之證述相符，並有網路銀行交易明細、
    第一商業銀行總行函覆之第一銀行帳戶開戶基本資料及交易
    明細、7-11交貨便服務單翻拍照片、7-11 ibon交貨便螢幕
    擷取照片、7-11交貨便包裹照片、7-11繳費證明（見偵3610
    卷第19頁、第43至48頁、第13至14頁即第131至139頁），及
    被告與Alee Hua、Mark之Line通訊軟體對話紀錄（見偵3610
    卷第87至129頁即偵4328卷第80至124頁）在卷可查，應認被
    告前揭任意性自白與事實相符，堪予採信，是本案事證明確
    ，被告上開犯行足堪認定，自應依法論科。
三、論罪：
　㈠按刑法上之幫助犯，係對於犯罪與正犯有共同之認識，而以
    幫助之意思，對於正犯資以助力，而未參與實施犯罪之行為
    者而言。行為人提供金融帳戶提款卡及密碼予不認識之人，
    非屬洗錢防制法第2條所稱之洗錢行為，不成立同法第14條
    第1項一般洗錢罪之正犯；如行為人主觀上認識該帳戶可能
    作為收受及提領特定犯罪所得使用，他人提領後即產生遮斷
    資金流動軌跡以逃避國家追訴、處罰之效果，仍基於幫助之
    犯意而提供，應論以幫助犯同法第14條第1項之一般洗錢罪
    （最高法院108年度台上字第3101號判決意旨參照）。本件
    被告將其第一銀行帳戶之存摺、提款卡、密碼，提供予某身
    分不詳之陌生人「Alee Hua」之同事「Mark」使用，基於多
    年來詐騙集團、人頭帳戶等事件於政府宣導及媒體反覆提及
    ，一般人均應知曉而不能推稱不知，被告自可預見對方或輾
    轉向對方取得該等帳戶之詐欺集團成員將用以作為詐騙人頭
    帳戶，持以詐取被害人之款項，並將被害人匯入之詐騙所得
    款項領出（轉出），製造金流斷點而掩飾、隱匿上開不法所
    得之去向及所在，以逃避國家之追訴、處罰，縱如此亦不違
    背其本意，但終究被告提供金融帳戶資料之行為，並非屬詐
    欺取財及洗錢罪之構成要件行為，且無證據證明其以正犯之
    犯意參與詐欺取財及洗錢犯行或與對方有何犯意聯絡，自應
    認定被告主觀上出於幫助詐欺取財及洗錢之犯意而為構成要
    件以外之行為，依據上開說明，核被告所為，係犯刑法第30
    條第1項前段、第339條第1項之幫助詐欺取財罪，及刑法第3
    0條第1項前段、洗錢防制法第14條第1項之幫助一般洗錢罪
    。
　㈡被告以一行為同時犯幫助詐欺取財罪及幫助一般洗錢罪，為
    想像競合犯，應依刑法第55條規定，從一重論以幫助一般洗
    錢罪處斷。
　㈢被告以幫助他人犯罪之意思而參與犯罪構成要件以外之行為
    ，為幫助犯，爰依刑法第30條第2項之規定，按正犯之刑減
    輕其刑。
　㈣按犯洗錢防制法第14條、第15條之罪，在偵查或審判中自白
    者，減輕其刑，同法第16條第2項定有明文。被告已於本院
    坦承全部犯行，應認其業已自白幫助洗錢之行為，是依洗錢
    防制法第16條第2項之規定，遞減輕其刑。
　㈤檢察官於起訴書及移送併辦意旨書認被告係犯一般洗錢罪之
    正犯，卻未提出被告有為自己犯罪之意思或與正犯有何犯意
    聯絡之積極證據，被告應僅成立一般洗錢罪之幫助犯，本院
    逕予論斷如上，無庸變更起訴法條。
　㈥檢察官移送併辦部分，與本件起訴犯罪事實相同，屬事實上
    同一案件，為起訴效力所及，本院自得併予審究。
四、撤銷改判之理由及量刑、緩刑：
　㈠原審以被告所犯事證明確，論以幫助詐欺取財罪並據以科刑
    ，固非無見，然原審認被告所為不該當一般洗錢罪（正犯）
    ，因而就此部分不另為無罪諭知，卻未論及被告所為理應該
    當一般洗錢罪之幫助犯，認事用法容有違誤。檢察官上訴意
    旨指摘原判決認被告涉犯洗錢罪部分不成立犯罪為不當，為
    有理由，原判決既有上開違誤，自屬無可維持，應由本院將
    原判決撤銷改判。
　㈡爰審酌被告將上開帳戶之存摺、提款卡及密碼提供予他人使
    用，以此方式幫助取得帳戶之詐騙集團成員從事詐欺取財與
    洗錢之犯行，致使詐騙案件層出不窮，更提高犯罪偵查追訴
    之困難，危害金融交易秩序與人我互信，並造成告訴人受有
    實際財產損害，惟念及被告年輕識淺且需款孔急下，難免為
    他人所用，且其犯後已坦承全部犯行、表達悔意，態度良好
    ，並考量其已與告訴人於原審達成和解，並已賠償19,015元
    （見原審卷第69頁收據暨聲明狀），足以實際彌補告訴人之
    損失，兼衡被告無前科之素行、現求職中、高中肄業之智識
    程度等一切情狀，量處如主文第2項所示之刑，並就併科罰
    金部分諭知易服勞役之折算標準。　
　㈢沒收部分：
　⒈被告固將其上開銀行帳戶之存摺、提款卡提供他人遂行詐欺
    等犯行，惟卷內尚乏積極證據證明被告就此獲有約定之報酬
    ，被告亦未表示曾取得報酬，自無從遽認被告有何實際獲取
    之犯罪所得，爰不予宣告沒收、追徵犯罪所得。　
　⒉按洗錢防制法第18條第1項前段規定：「犯第14條之罪，其所
    移轉、變更、掩飾、隱匿、收受、取得、持有、使用之財物
    或財產上利益，沒收之」，係採義務沒收主義，祇要合於前
    述規定，法院即應為相關沒收之諭知。然該洗錢行為之標的
    ，是否限於行為人實際支配所有者始得宣告沒收，法無明文
    ，實務上一向認為倘法條並未規定「不問屬於犯罪行為人與
    否均沒收」時，自仍以屬於被告所有者為限，始應予沒收。
    又按幫助犯則僅對犯罪構成要件以外之行為為加功，且無共
    同犯罪之意思，自不適用該責任共同之原則，對於正犯所有
    供犯罪所用或因犯罪所得之物，勿庸併為沒收之宣告（最高
    法院86年度台上字第6278號判決意旨參照）。查被告提供上
    開帳戶資料後，於對方作為不法使用詐欺、洗錢期間，被告
    已喪失對於該等帳戶內款項之實際管領權限，且被害人之受
    騙款項匯入後，隨即遭行騙之人領出，均非被告實際持有該
    等詐騙犯罪所得及洗錢之標的款項，被告又非洗錢罪之正犯
    ，依據前揭說明，自無庸另行依洗錢防制法第18條第1項前
    段規定宣告沒收。
　㈣末查被告前未曾因故意犯罪而受有期徒刑以上刑之宣告，有
    本院被告前案紀錄表在卷可查，此次其因一時失慮而犯案，
    但已於犯後坦承犯行、表示悔悟、積極彌補告訴人之損失（
    詳前），應認被告經此偵、審教訓及金錢賠償後，應能知所
    警惕而無再犯之虞，本院認上開所宣告之刑以暫不執行為當
    ，爰併諭知緩刑2年，以利自新。
據上論斷，應依刑事訴訟法第369條第1項前段、第364條、第299
條第1項前段，洗錢防制法第14條第1項、第16條第2項，刑法第1
1條前段、第30條第1項前段、第2項、第339條第1項、第55條、
第42條第3項前段、第74條第1項第1款，刑法施行法第1條之1第1
項，判決如主文。
本案經檢察官黃佳權提起公訴，檢察官張長樹提起上訴，檢察官
楊景舜、李國瑋移送併辦，檢察官陳慧玲到庭執行職務。
中　　華　　民　　國　　110 　年　　10　　月　　26　　日
                    刑事第八庭  審判長法　官　陳世宗
                                      法　官　呂寧莉
                                      法　官　吳勇毅
以上正本證明與原本無異。
如不服本判決，應於收受送達後20日內向本院提出上訴書狀，其
未敘述上訴之理由者並得於提起上訴後20日內向本院補提理由書
（均須按他造當事人之人數附繕本）「切勿逕送上級法院」。
                                      書記官  許家慧
中　　華　　民　　國　　110 　年　　10　　月　　26　　日
論罪科刑法條：
洗錢防制法第14條
有第二條各款所列洗錢行為者，處7年以下有期徒刑，併科新臺
幣5百萬元以下罰金。
前項之未遂犯罰之。
前二項情形，不得科以超過其特定犯罪所定最重本刑之刑。

中華民國刑法第30條
（幫助犯及其處罰）
幫助他人實行犯罪行為者，為幫助犯。雖他人不知幫助之情者，
亦同。
幫助犯之處罰，得按正犯之刑減輕之。

中華民國刑法第339條
（普通詐欺罪）
意圖為自己或第三人不法之所有，以詐術使人將本人或第三人之
物交付者，處5年以下有期徒刑、拘役或科或併科50萬元以下罰
金。
以前項方法得財產上不法之利益或使第三人得之者，亦同。
前二項之未遂犯罰之。